臺灣苗栗地方法院刑事判決　　　　　　　　　　　　　九十二年度訴字第二八四號
　　公　訴　人　臺灣苗栗地方法院檢察署檢察官
　　被　　　告　戊○○
　　指定辯護人　何邦超律師
右列被告因傷害致死案件，經檢察官提起公訴（九十一年度偵字第三０一五號），本
院判決如左：
    主  文
戊○○傷害人之身體，因而致人於死，處有期徒刑柒年陸月。
扣案之木棍壹支沒收。
    事  實
一、戊○○與鄭鉛發前因領取工程款之事，迭生口角爭執。嗣鄭鉛發於民國九十一年
    七月二十一日下午十七時許，偕同己○○、林培豐、紀宏錡、甲○○、丁○○及
    鄭啟榮等人，逕至苗栗縣通霄鎮○○里○○路四十三巷十號戊○○租屋處，欲向
    戊○○催討其積欠之工程款，因戊○○不在，經以電話促使戊○○返回其前揭租
    屋處。迨同日十七時五十五分許，毆程貴返回前開處所後，二人旋又發生口角爭
    執，戊○○因不滿鄭鉛偕同多人向其催付工程款，復作勢欲加毆打，竟基於傷害
    人身體之犯意，徒手及持木棍毆打鄭鉛發之顏面頭顱部，致鄭鉛發倒地不起，引
    發腦部動脈瘤破裂顱內出血神經性休克，經送醫急救後，延至同年月二十二日二
    時二十四分許不治死亡。嗣戊○○經警循線拘捕到案，並扣得其所有、供犯罪所
    用之木棍一支。
二、案經鄭鉛發配偶乙○○訴由苗栗縣警察局通宵分局報請臺灣苗栗地方法院檢察署
    檢察官偵查起訴。
    理  由
一、本件被告於偵查中供承：伊有持木棍毆打死者，共打三、四下，先打死者的腳、
    手，死者要來搶木棍，伊順手有揮到死者的頭，伊有看到死者躺在地上，伊衣物
    有沾到血等語；嗣於本院審理時對其有持木棍傷害被害人之事實亦不爭執，惟辯
    稱：伊未打到被害人之頭部，被害人之死亡結果不是伊造成的，伊不知道被害人
    會死掉等情。是本件首需探究者，乃被告前揭徒手及持木棍毆打被害人自白，是
    否與事實相符？經查，
    (一)證人甲○○於本院經交互詰問時證稱：「我們當時在車上沒有看得很清楚，所
      以我才會說鐵棍，我當時遠遠看到，也不是很確定歐某是用手還是用棍子打，
      只看到他有打的動作，後來靠近才看到他手上拿著棍子，我停車位置距離他約
      二、三十公尺，我有稍微近視。」、「歐某有打死者，但是不知道打到頭還是
      背部，我們遠遠看到他有打死者，近看才看到他拿棍子，但之前他有無用棍子
      打死者我不知道。」、「我是有看到歐某拿木棍及菜刀，不是鐵棍。」「（
      審判長提示偵查筆錄問：為何當時很清楚說歐某是往死者左邊頭部打了一下？
      ）我不確定是左邊，只知道他有舉起棍子來從死者背後揮下去，我當時已經轉
      頭，所以只聽到很像棍子打到人體的聲音。（審判長問：你聽到棍子打到人體
      的聲音後，有無再轉頭回來看？）我跑到車子那邊後，有再轉頭回來看，就看
      到死者倒地了，已經躺平了。」等語；核與己○○即死者之兄於偵訊中證稱：
      有看到被告持棍子毆打死者頭部及身上好幾下，渠趨前阻擋時，也被被告以木
      棍打到，因而離去等情（參見九十一年度相字第三六一號卷第四十七頁反面）
      及證人鄭啟榮於偵查中證稱：渠等聽到現場有爭吵聲，下車發現被告手持棍子
      打死者，渠原有一段距離，沒看清楚怎麼打，走近時，渠看到被告再持棍毆打
      死者頭部，後來死者趴下倒在巷道上等情（參見九十一年度相字第三六一號卷
      第四十九頁反面），均相符合。
    (二)雖證人己○○嗣後於本院行交互詰問時證稱：「（檢察官問：他們有無拿東西
      打架？）有，戊○○拿鐵管，鄭鉛發沒有拿東西。」然就此問題經檢察官、辯
      護人及本院再行詰問證人：「（檢察官問：到底有幾支棍子？）一支木棍。」
      、「（辯護人問：剛才檢察官問你到底幾支棍子，你說一支木棍，到底你看到
      時，歐某有無拿棍子打鄭某？）有，但是我沒有看到他打到鄭某何處。」、「
      （審判長問；你說當時有鐵管、木棍，請問各多長？）木棍約四十五公分，鐵
      管約一百四十五公分。」，然而與本院當庭勘驗扣案木棍一百二十四公分，鐵
      管一百一十四點五公分之實情不符。參酌證人丁○○於本院審理時經交互詰問
      證述：「（檢察官提示證人於警、偵訊中筆錄問：為何當時你說鐵棍是從歐某
      手上搶過來的？）歐某當時把鐵棍丟在地上，我就搶過來，我打完歐某後，鐵
      棍我藏在樹下，歐某要過來打我，我就跑了。（檢察官問：到底有無看到歐某
      拿鐵棍打鄭某？）沒有，我只有看到他把鐵棍丟在地上。」等情；暨證人即解
      剖死者鑑驗之法務部法醫研究所丙○○○○到院結證稱：「當時死者的傷主要
      在第四頁，外表鈍器傷，：：應該是木器、棒類造成的傷，：：詳細情形如同
      鑑定書第四頁所述，：：我認為本件應該還是木棍造成的，因為扣案的鐵棍表
      面是平滑的。」等語；由上可知，被告供承徒手及持木棍毆打死者之自白，與
      事實相符，足堪憑採。
二、而本件被害人係因被告之毆打，引發被害人動脈瘤破裂，致顱內出血中樞神經性
    休克死亡，亦經臺灣苗栗地方法院檢察署檢察官督同檢驗員相驗，製有相驗筆錄
    、相驗屍體證明書、驗斷書，並經法務部法醫研究所丙○○○○解剖鑑定死因屬
    實，有法醫研究所九一法醫所醫鑑字第一０六四號鑑定書一份在卷可憑。惟被告
    否認有傷害致死犯行，是本件次需探討的，係被害人之死亡結果與被告之毆打行
    為是否具有相當因果關係，亦即被告對被害人之死亡結果，可否預見？經查，
    (一)被害人之右頸、左臉頰、左前額及左眼眶等顏面部位，均受有鈍器傷之事實，
      有前揭法醫研究所九一法醫所醫鑑字第一０六四號鑑定書、李綜合醫院大甲醫
      院診斷證明書及被害人照片（參見九十一年度相字第三六一號卷第三十四、三
      十五、一一０頁，九十一年度偵字第三０一五號卷第三十一、五十頁）附卷可
      稽，且證人即解剖死者鑑驗之法務部法醫研究所丙○○○○到院結證稱：「當
      時死者的傷主要在第四頁，外表鈍器傷，：：應該是木器、棒類造成的傷，：
      ：詳細情形如同鑑定書第四頁所述，：：我認為本件應該還是木棍造成的，因
      為扣案的鐵棍表面是平滑的。」等語，與被告前開偵查中供承：伊有持木棍毆
      打死者，共打三、四下，先打死者的腳、手，死者要來搶木棍，伊順手有揮到
      死者的頭，伊有看到死者躺在地上，伊衣物有沾到血等情（參見九十一年度偵
      字第三０一五號卷第七十六頁）符合，並與前述證人甲○○、己○○、鄭啟榮
      等人所供證情節，互核相符，此外復有被告所有之木棍一支扣案可資佐證。綜
      上，被告有持木棍毆擊到被害人之顏面頭顱部位之事實，亦可確定。
    (二)至於指定辯護人雖為被告辯護稱：由證人己○○、丁○○之警訊筆錄及審理時
      甲○○、己○○的證述內容，可以推斷出死者的死因應該是大量飲酒及衝突所
      引起的腦動脈血管瘤破裂，此並非被告所能預見的，故被告只應就傷害部分負
      刑責乙節。經查，被害人之解剖時毒物報告中，血液酒精含量為百分之０．０
      一二（Ｗ／Ｖ）、胃內容物為百分之０．一二三（Ｗ／Ｖ），有前述法醫研究
      所九一法醫所醫鑑字第一０六四號鑑定書在卷可稽；而死者測得酒精濃度算不
      高，可能是因醫院為死者打點滴，會稀釋其原來的酒精濃度，也有可能是死者
      本身本來就沒有喝很多酒等節，亦據丙○○○○證述明確，是本件顯無確實數
      據可資證明被害人係因大量飲酒致腦動脈血管瘤破裂至明。另對被害人死因看
      法，法務部法醫研究所（九一）法醫所醫鑑字第一０六四號鑑定書認：「死者
      鄭鉛發，四十六歲，男性，由解剖及筆錄知死者係因原有腦動脈瘤存在，但這
      次因毆打過程中對死者是種壓力而造成蜘蛛膜下腔出血（若沒有毆打，不一定
      會造成出血），而中樞神經性克死亡；綜合觀之死者死亡與毆打並非直接打擊
      出血致死，但有加速動脈瘤破裂之因果關係存在，所以死亡方式仍有他為的成
      分存在。」雖證人丙○○○○證稱：「死者沒有頭部外傷、皮下出血，故無毆
      打『頭部』的行為，鑑定書所稱的毆打，是右胸近腹部及右前胸，及右手腕近
      拇指側」等語，惟查丙○○○○所稱之『頭部』係指狹義法醫學定義，並非吾
      人通俗觀念所謂『頭部』乃指頸部以上即包含顏面之整個頭顱部位。而依前述
      ，本件被害人之右頸、左臉頰、左前額及左眼眶等顏面部位，既均受有鈍器傷
      之事實，有前開鑑定書、李綜合醫院大甲醫院診斷證明書及被害人照片附卷可
      稽，參諸丙○○○○亦證稱：「（檢察官問：死者胸部骨折及右肺葉出血傷害
      形成原因如何？）鈍器或徒手毆打造成。（檢察官問：如果徒手或用棍棒毆打
      ，是否會有差異性？）徒手用的力氣大，和棍棒都一樣。」可見被告之徒手及
      持木棍毆打被害人之顏面頭顱部位，對本件死者產生壓力，有加速動脈瘤破裂
      之因果關係存在。
    (三)按「加重結果犯，以行為人能預見其發生為要件，所謂能預見乃指客觀上情形
      而言，與主觀上有無預見之情形不同，若主觀上有預見，而結果之發生又不違
      背其本意時，則屬故意範圍」（最高法院四十七年台上字第九二０號判例參照
      ），故而加重結果犯只須在客觀上可預見結果之發生為已足。而顏面頭顱部乃
      人體重要部位，被告既係朝被害人顏面頭顱部攻擊，則因其內部組織脆弱，於
      遭受攻擊時，有致顱內出血之可能，而足以引起死亡之結果，在通常觀念上不
      得謂無預見之可能，況且被告之毆打行為，係其實施傷害暴行之手段，本件被
      害人之動脈瘤破裂，既為該項暴行所促成，自有相當因果關係存在（最高法院
      二十二年上字第六七四號判例要旨參照）。從而，被告於客觀上可得預見被害
      人經其毆打顏面頭顱部位，有可能因造成顱內出血致死之情況下，仍出手傷害
      被害人，其對因傷害被害人所導致被害人之死亡結果，顯應負傷害致死之加重
      結果罪責，應屬無疑。
三、綜上所述，本案事證已明，被告所辯尚不足採信，其犯行已經證明，應依法論科
    。
四、核被告所為，係犯刑法第二百七十七條第二項前段之傷害致人於死罪。爰審酌被
    告之素行、智識程度、本件係因被害人至其住處催討工程款後，雙方發生爭執情
    況下傷害被害人之動機、目的，其徒手及持木棍毆打被害人之犯罪手段，及被告
    於犯罪後，猶飾詞狡辯並無悔意，且迄今未賠償被害人家屬，犯後態度不佳，暨
    參酌檢察官之具體求刑等一切情狀，量處如主文所示之刑，以資警懲。扣案之木
    棍一支，為被告所有且供其犯罪所用之物，應依刑法第三十八條第一項第二款規
    定宣告沒收。至扣案鐵管一支，則未據被告持用犯罪，亦非被告所有之物，詳如
    前述，爰不併予宣告沒收，附此敘明。
據上論斷，應依刑事訴訟法第二百九十九條第一項前段，刑法第二百七十七條第二項
前段、第三十八條第一項第二款，判決如主文。
本案經檢察官陳宗到庭執行職務。
中　　　華　　　民　　　國　　九十三　　年　　　八　　　月　　三十一　　日
                                    臺灣苗栗地方法院刑事第一庭
                                        審判長法  官  郭  千  黛
                                              法  官  柳  章  峰
                                              法  官  姚  銘  鴻
右正本證明與原本無異。
如不服本判決，應於判決送達後十日內向本院提出上訴狀（應抄附繕本）。告訴人或
被害人如對於本判決不服者，應具備理由請求檢察官上訴，其上訴期間之計算係以檢
察官收受判決正本之日期為準。
                                              書記官  張  文  玲
中　　　華　　　民　　　國　　九十三　　年　　　八　　　月　　三十一　　日
中華民國刑法第二百七十七條
傷害人之身體或健康者，處三年以下有期徒刑、拘役或一千元以下罰金。
犯前項之罪因而致人於死者，處無期徒刑或七年以上有期徒刑；致重傷者，處三年以
上十年以下有期徒刑。
